最高法院民事判決　　　　　　九十六年度台上字第一三七五號
上　訴　人　甲○○
訴訟代理人　徐盛國律師
被 上訴 人　乙○○
上列當事人間請求夫妻剩餘財產分配事件，上訴人對於中華民國
九十五年十月十八日台灣高等法院台中分院第二審判決（九十四
年度家上字第一四四號），提起上訴，本院判決如下：
    主  文
原判決關於駁回上訴人其餘上訴及該訴訟費用部分廢棄，發回台
灣高等法院台中分院。
    理  由
本件上訴人主張：兩造原為夫妻，未約定夫妻財產制，嗣伊提起
請求離婚之訴，經台灣南投地方法院（下稱南投地院）九十一年
度婚字第二八三號判決准兩造離婚確定，依民法第一千零三十條
之一規定，伊得請求平均分配剩餘財產。而伊之剩餘財產為負債
新台幣（下同）三百十九萬一千七百八十元，被上訴人之剩餘財
產為七百零二萬八千九百九十元，則被上訴人自應將其剩餘財產
之二分之一即三百五十一萬四千四百九十五元分配予伊等情，求
為命被上訴人如數給付並加給法定遲延利息之判決（原審命被上
訴人給付上訴人十四萬零七百七十八元及加付法定遲延利息，被
上訴人對其敗訴部分不得上訴，該部分業已確定）。
被上訴人則以：伊所有財產不足清償伊所負債務，並無剩餘財產
，自無從將之平均分配予上訴人等語，資為抗辯。
原審維持第一審所為駁回上訴人請求被上訴人給付三百三十七萬
三千七百十七元及其利息之判決，駁回上訴人該部分之上訴，係
以：上訴人主張兩造原為夫妻，未約定夫妻財產制，嗣上訴人提
起請求離婚之訴，經南投地院九十一年度婚字第二八三號判決准
兩造離婚確定等情，業據上訴人提出戶籍謄本、南投地院九十一
年度婚字第二八三號民事判決、土地登記謄本等件為證，並為被
上訴人所不爭執，自堪信為真實。按法定財產制關係消滅時，夫
或妻現存之婚後財產，扣除婚姻關係存續中所負債務後，如有剩
餘，其雙方剩餘財產之差額，應平均分配，民法第一千零三十條
之一第一項定有明文。查上訴人之財產為：（一）、坐落南投縣
名間鄉○○段第八六一地號土地及其上門牌號碼南投縣名間鄉東
湖村大老巷九之一二號建物所有權全部（下稱東仁段房地），價
值為二百七十八萬八千七百五十元，有產經不動產鑑定顧問股份
有限公司（下稱產經公司）鑑定報告書可稽。（二）、怡富投資
股份有限公司（下稱怡富公司）之海外基金九十五萬二千七百七
十一元，有台灣銀行信託部函及台灣銀行受託辦理指定用途信託
資金證明書可證。（三）、台灣銀行存款一萬二千二百七十四元
，有台灣銀行信託部函可憑；負債則為：（一）、上訴人以其所
有東仁段房地向台灣銀行抵押借款，於兩造離婚時尚欠九十六萬
一千七百八十元，有台灣銀行放款借據及債務清償證明書可證，
此項借款之借款人為兩造，上訴人應分攤其二分之一即四十八萬
零八百九十元。（二）、上訴人以被上訴人所有坐落南投縣南投
市○○段第八三六地號土地及其上門牌號碼南投縣南投市○○路
一三六巷一二弄八號建物所有權全部（下稱光華段房地）向南投
縣草屯鎮農會抵押借款，於兩造離婚時尚欠一百五十萬元，有該
農會借據可稽，被上訴人為此項借款之連帶保證人，應認此項債
務為兩造之共同債務，上訴人應分攤其二分之一即七十五萬元。
上訴人之財產扣除其負債後，剩餘財產為二百五十二萬二千九百
零五元（0000000＋952771＋00000－000000－000000＝ 0000000
）。被上訴人之財產為：（一）、光華段房地，價值為三百三十
五萬四千八百元，有產經公司鑑定報告書可稽。（二）、銀行存
款十六萬零二百五十六元五角，有台灣銀行中興分行函等件可證
。（三）、轎車一輛，於九十三年三月三十一日之價值為五萬元
，有汽車委賣合約書可憑。（四）、保險金四十七萬零二百九十
六元，有保單解約通知書等件可證；負債則為：（一）、東仁段
房地借款之二分之一即四十八萬零八百九十元。（二）、光華段
房地借款之二分之一即七十五萬元。被上訴人之財產扣除其負債
後，剩餘財產為二百八十萬四千四百六十二元五角（0000000 ＋
160256‧5＋50000＋000000－000000－000000＝0000000‧5）。
上訴人雖主張：被上訴人尚有其他財產等語。但查被上訴人於九
十一年十一月十四日固持有林三號股份有限公司股票八萬股，惟
業於九十二年四月二十八日將其出售，並以出售所得清償兩造共
同債務，自不得再計入被上訴人之財產。又被上訴人於九十二年
八月二十六日持有華新股份有限公司股票一千七百六十股，其並
自認尚持有長谷股份有限公司股票八萬股、大同股份有限公司股
票五百十五股、太平洋電線電纜股份有限公司股票二百三十股、
太平洋建設股份有限公司股票八十股。惟查長谷股份有限公司之
股票業於九十二年一月二十二日終止上市，並禁止公開買賣，長
谷股份有限公司之股票自已無價值，其餘之股票則係盈餘分配之
散股，其經濟價值甚低，均不能算入被上訴人之財產。再被上訴
人將來退休後可向其工作單位請求給付退休金，僅係被上訴人將
來之期待，至於其是否會實現，尚有諸多變數，自非屬被上訴人
離婚時現實存在之財產。上訴人主張：被上訴人將來退休，可領
得退休金三百二十二萬四千八百九十六元，應列入被上訴人之財
產等語，為無足採。綜上，兩造之剩餘財產共計五百三十二萬七
千三百六十七元五角，平均分配各為二百六十六萬三千六百八十
四元，上訴人得請求被上訴人給付十四萬零七百七十八元。故上
訴人請求被上訴人給付十四萬零七百七十八元，及自起訴狀繕本
送達之翌日即九十三年三月二十日起至清償日止，按年息百分之
五計算之利息，為有理由，應予准許；超過部分之請求，為無理
由，不應准許等詞，為其判斷之基礎。
按民法第一千零三十條之四第一項規定：「夫妻現存之婚後財產
，其價值計算以法定財產制關係消滅時為準。但夫妻因判決而離
婚者，以起訴時為準」。兩造係因判決而離婚，其現存婚後財產
價值之計算，自應以上訴人提起離婚之訴即九十一年十一月十四
日（見原審卷第二宗二七○頁起訴狀影本）為準。查（一）、產
經公司係以九十四年四月十四日為基準估定上訴人所有東仁段房
地及被上訴人所有光華段房地之價值，有產經公司鑑定報告書可
稽（外放）。（二）、上訴人所有怡富公司海外基金九十五萬二
千七百七十一元，係九十二年八月二十六日之價值，有台灣銀行
受託辦理指定用途信託資金證明書可稽（見第一審卷第一宗一○
○頁）。（三）、被上訴人所有轎車一輛五萬元，係九十三年三
月三十一日之價值；林三號股份有限公司股票八萬股係於九十二
年四月二十八日始出售；長谷股份有限公司之股票係於九十二年
一月二十二日始終止上市，為原審認定之事實，均非九十一年十
一月十四日離婚訴訟起訴時之狀態。原審未查明離婚訴訟起訴時
兩造現存婚後財產之價值究為若干？遽為上訴人一部敗訴之判決
，已有可議。次查南投縣草屯鎮農會一百五十萬元借款之借款人
為上訴人，被上訴人僅係連帶保證人，有該農會借據可稽（見第
一審卷第一宗六二頁），此項借款自屬上訴人所負債務，乃原審
竟謂該借款為兩造之共同債務，被上訴人應分攤其二分之一，而
自其婚後財產扣除七十五萬元，亦有未合。又被上訴人尚有其他
股票，原審以該股票係盈餘分配之散股，其經濟價值甚低為由，
認不能算入被上訴人之現存婚後財產，並有未洽。上訴論旨，指
摘原判決違背法令，求予廢棄，非無理由。
據上論結，本件上訴為有理由。依民事訴訟法第四百七十七條第
一項、第四百七十八條第二項，判決如主文。
中　　華　　民　　國　九十六　年　　六　　月　二十七　日
                      最高法院民事第一庭
                          審判長法官  林　奇　福
                                法官  陳　國　禎
                                法官  陳　重　瑜
                                法官  黃　義　豐
                                法官  簡　清　忠
      本件正本證明與原本無異
                                      書  記  官
中　　華　　民　　國　九十六　年　　七　　月　 十一 　日
                                                z
